臺灣高雄地方法院民事判決　　　　　　　110年度訴字第515號
原　　　告　王潔心　
訴訟代理人　林奎佑律師
被　　　告　徐永松即徐盧採玉之繼承人


　　　　　　徐玲容即徐盧採玉之繼承人

　　　　　　徐儷玲即徐盧採玉之繼承人

　　　　　　徐庶哲即徐盧採玉之繼承人

共　　　同
訴訟代理人　柯期文律師
上列當事人間請求確認抵押債權不存在等事件，本院於民國110
年11月11日言詞辯論終結，判決如下：
    主      文
一、確認被告附表一所示抵押權所擔保之債權不存在。
二、被告應就上開抵押權辦理繼承登記後予以塗銷。
三、訴訟費用由被告連帶負擔。
    事實及理由
壹、程序部分
    訴狀送達後，原告不得將原訴變更或追加他訴。但請求之基
    礎事實同一者，不在此限，民事訴訟法第255 條第1 項但書
    第2 款定有明文。本件原告起訴時以訴外人徐盧採玉為被告
    ，訴之聲明第二項請求被告塗銷如附表一所示之抵押權登記
    （見審訴卷第9 頁，該抵押權下稱系爭抵押權）。惟徐盧採
    玉於民國000年0月0日即已死亡，原告嗣撤回對徐盧採玉之
    訴，追加其繼承人徐永松、徐玲容、徐儷玲、徐庶哲為被告
    ，並將原訴之聲明第二項變更為請求被告就系爭抵押權辦理
    繼承登記後予以塗銷（見審訴卷第57頁、第85頁），核原告
    所為，請求之內容均為系爭抵押權所生，可認兩者基礎事實
    同一，自無不合，應予准許。
貳、實體部分
一、原告主張：坐落高雄市○○區○○段○○段000 ○000 ○00
    0 ○000 地號土地（權利範圍均全部，下合稱系爭土地）為
    原告所有。原告之前夫即訴外人葉明道於94年間，向被告徐
    儷玲商議借款新臺幣（下同）100 萬元，惟徐儷玲要求葉明
    道應提出不動產設定抵押權作為擔保，擔保金額須登記為30
    0 萬元，且由徐儷玲之母徐盧採玉充作人頭，擔任登記之抵
    押權人。原告遂應葉明道請求，於94年12月14日以系爭土地
    為素未謀面之徐盧採玉，設定系爭抵押權。惟該消費借貸法
    律關係乃存在於葉明道與徐儷玲間，且徐儷玲嗣後未交付葉
    明道借款。而系爭抵押權登記之債權人徐盧採玉，與債務人
    葉明道間，則根本未存有任何債權債務關係，系爭抵押權所
    擔保之債權不存在，基於系爭抵押權之從屬性，系爭抵押權
    自失所附麗而應予塗銷。因徐盧採玉已過世，原告爰依民法
    第767 條第1 項、第759 條規定，請求其繼承人即被告辦理
    系爭抵押權之繼承登記後，將系爭抵押權登記予以塗銷等語
    ，並聲明：㈠確認系爭抵押權所擔保之債權不存在。㈡被告
    應就系爭抵押權辦理繼承登記後予以塗銷。
二、被告則以：葉明道前以資金周轉為由，於92年5 月底至94年
    底間陸續向徐儷玲借款，徐儷玲遂陸續自其於合作金庫銀行
    潮州分行帳號000000000000號帳戶（下稱系爭帳戶）中提領
    現金，並全數交付予葉明道。嗣因葉明道無力償還，雙方於
    94年12月間彙算及協商，葉明道表示預計於95年5 月30日以
    前清償本金300 萬元，並願以原告之系爭土地設定抵押作為
    擔保。徐儷玲基於當時貸予葉明道之資金部分來自徐盧採玉
    ，需償還予徐盧採玉，故將該債權讓與徐盧採玉，並將債權
    讓與事實通知葉明道。此後徐盧採玉為該消費借貸關係之債
    權人、葉明道為債務人，是系爭抵押權所擔保之借款債權確
    實存在，且金額已達300 萬元，徐盧採玉為系爭抵押權之實
    質債權人，並非人頭。而系爭抵押權設定內容均經原告、葉
    明道簽章後同意辦理，足證原告當時明知有300 萬元債權存
    在及債權讓與之事實。縱認被告舉證不足以證明徐盧採玉與
    葉明道間有300 萬元之消費借貸關係存在，但原告於起訴狀
    已自認葉明道於系爭抵押權設定時向徐儷玲借貸100 萬元，
    則至少於於此100 萬元債權額範圍內，系爭抵押權應存在。
    又縱認徐儷玲與徐盧採玉間無債權讓與事實，而認徐盧採玉
    僅為出名登記之抵押權人，但原告於起訴狀已自認確實同意
    系爭抵押權予徐盧採玉，該抵押權借名登記之法律關係自屬
    有效存在。上述借款迄未經葉明道清償分毫，原告竟矢口否
    認設定系爭抵押權之真正性及抵押債權存在，顯悖於誠實及
    信用方法，違反禁反言原則而有權利濫用情形，為無足採等
    語置辯。並聲明：原告之訴駁回。
三、兩造不爭執事項：
（一）系爭土地為原告所有。原告於94年12月14日將系爭土地設
      定系爭抵押權予徐盧採玉。
（二）原告與葉明道原為夫妻，嗣於00年0月00日離婚。徐盧採
      玉於000年0月0日死亡，被告為其繼承人。
四、本件爭點：
（一）系爭抵押權所擔保之債權是否存在？
    1.按確認法律關係不存在之訴，如被告主張其法律關係存在
      時，應由被告負舉證責任。抵押權為擔保物權，以擔保之
      債權存在為前提，倘擔保債權並未發生，抵押權即失所附
      麗，縱有抵押權登記，亦屬無效，抵押人得請求塗銷。而
      一般抵押權成立上之從屬性，僅關乎該抵押權之效力，且
      當事人為借款債務設定一般抵押時，先為設定登記，再交
      付金錢之情形，所在多有，自不得因已為設定登記，即反
      推已交付金錢或指已交付金錢為常態事實。故抵押人主張
      借款債權未發生，而抵押權人予以否認者，依首開說明，
      仍應由抵押權人負舉證責任（最高法院103 年度台上字第
      393 號判決意旨參照）。本件原告主張系爭抵押權所擔保
      之債權不存在一節，為被告所否認，並辯稱：葉明道以資
      金周轉為由，於92年5 月底至94年底間陸續向徐儷玲借款
      ，每次均以現金交付，由葉明道開車至徐儷玲潮州住處附
      近，或徐儷玲開車到葉明道鳳山住處附近之小北百貨，借
      款起先尚非頻繁，且有償還徐儷玲，基於葉明道有借有還
      ，故仍持續借款，但自94年9 月起即未還款，反而緊密向
      徐儷玲調度，最終無力償還方設定系爭抵押權等語，則依
      前開說明，即應由被告就債權存在一節，負舉證之責。
    2.被告就此固整理如附表二所示借款交付明細（見審訴卷第
      128 頁），並提出其所有之系爭帳戶自92年1 月1 日至94
      年12月31日間之歷史交易明細為佐（見審訴卷第133 頁至
      第144 頁）。然觀諸附表二所示明細，再比對被告系爭帳
      戶上開期間之歷史交易明細，被告顯係將系爭帳戶於此3
      年期間所有摘要欄為「現金支出」之項目，均列入計算。
      惟系爭帳戶交易明細，至多僅能證明徐儷玲有於附表二各
      編號所示時間，自系爭帳戶現金提領各筆款項之事實，無
      從證明徐儷玲確有將款項交付予葉明道。再者，被告辯稱
      借款交付方式均係「葉明道開車至徐儷玲潮州住處附近，
      或徐儷玲開車到葉明道鳳山住處附近之小北百貨」，則以
      二人當時分住潮州、鳳山，相距甚遠，何以特地開車往返
      交付款項，而不以較為安全、簡便之匯款方式交付，已有
      疑問。蓋依系爭帳戶歷史交易明細，有諸多摘要屬於「匯
      款」之項目，徐儷玲在經銷商欄位（應即為交易備註欄）
      中，會註記如「高月華」、「本人」、「徐儷玲」、「歐
      春秀」、「饒家臣」、「徐雲埤」等人名，用以作為辨識
      匯款對象之註記，應可認徐儷玲有以此種方式註記各筆款
      項對象之習慣，此復與一般於交易備註欄位中，會為該交
      易之內容為註記之常情相合，則倘葉明道確有借款之需求
      ，徐儷玲何不亦以匯款方式辦理，並如同匯款予其他人般
      另於備註欄位註記，以利日後查核確認？反需大費周章往
      返潮州、鳳山交付款項？是附表二所示各筆現金提領之款
      項是否均係交付予葉明道之借款，實有疑問。再者，參照
      葉明進之入出境紀錄（見本院卷第119 頁至第125 頁），
      可見葉明進於93年2 月28日至同年3 月18日均不在國內，
      是附表二編號7 所示款項，顯無從於當日交付予葉明道。
      被告就此雖辯稱係於當日提領，數日後方與葉明道相約交
      付現金云云，惟此部分被告仍未提出事證以實其說，亦無
      陳明，在葉明道於93年2 月28日至3 月18日均不在境內之
      情況下，二人究竟係如何聯繫、如何商議該次需周轉借款
      ，又何以徐儷玲需在葉明道未返國時，即預先提領款項之
      原因？更遑論附表二所示提款總額，已達643 萬元，被告
      雖辯稱起初葉明進有還款，方會陸續借款，惟被告亦未能
      提出徐儷玲曾收取葉明道還款，或任何曾受領葉明道交付
      款項之其他證明，自難以上開交易明細，即逕認徐儷玲確
      有交付借款予葉明道。是被告此部分所辯，即與常情相違
      ，自不足採。
    3.另證人即辦理系爭抵押權設定登記之代書蔡錦雲，於本院
      審理時證稱：系爭抵押權設定是受徐儷玲委託。我不清楚
      當事人之借款情形，但徐儷玲有跟我說他朋友陸續跟他借
      很多錢，所以要做設定。設定300 萬元之原因我不清楚，
      徐儷玲只說葉明道有欠他錢，設定金額也是徐儷玲跟我說
      的。之所以要設定給徐儷玲母親，是徐儷玲跟我說他不想
      讓他先生知道，但是沒有說有債權讓與的事情。【問：葉
      明道有無提到要跟徐儷玲拿100 萬元？】我不清楚等語（
      見本院卷第166 頁至第170 頁）。是依證人蔡錦雲所述，
      係受徐儷玲之委託辦理系爭抵押權設定事宜，惟蔡錦雲對
      於當事人實際之借款情形並不清楚，又徐儷玲雖向蔡錦雲
      表示係葉明道陸續借款故需辦理系爭抵押權設定，惟審酌
      本件乃徐儷玲委託蔡錦雲辦理抵押權設定，徐儷玲當無可
      能告知身為代書之蔡錦雲其未曾交付任何款項予債務人，
      而恐遭代書因此拒絕配合辦理。則蔡錦雲所知悉之內容，
      均為徐儷玲所述，蔡錦雲對於實際借款情形並無親自見聞
      ，而當前民間借貸，當事人為借款設定一般抵押時，先為
      設定登記，再交付金錢之情形，所在多有，已如前述，自
      無從以原告及葉明道當時均同意辦理系爭抵押權設定，及
      蔡錦雲此部分所證，即為有利於被告之認定。
    4.再者，葉明道於本院審理時復證稱：我不認識徐盧採玉，
      但我有跟徐儷玲借錢。原本是借100 萬元，但因土地沒有
      價值，且上面還有抵押權、地上權，還有一筆是巷弄，徐
      儷玲說要在土地上設定300 萬元的抵押權，我把文件都拿
      給徐儷玲，後來因為我週轉過了，我就忘了文件還在徐儷
      玲那裡。實際上我沒有拿到100 萬元；我與徐儷玲之間沒
      有其他金錢往來，我也沒有拿過錢給他。當時以為只有設
      定期限10年，10年後就不存在，因為我一直出國，且該土
      地也不值錢，所以就忘了。當初是說要先設定，後來徐儷
      玲說這些土地沒有價值，就一直拖，後來也沒有把錢給我
      ，我之後也沒有要用錢等語（見本院卷第76頁至第77頁）
      ，是證人葉明道已證稱當時辦理系爭抵押權之緣由，及因
      主觀認系爭土地價值甚微，又設有10年存續期間，因而未
      積極辦理塗銷系爭抵押權之原因。則審酌依附表一所示，
      系爭抵押權於94年12月14日辦理登記，並約明清償日期為
      95年5 月30日，徐盧採玉於95年5 月30日後即得請求葉明
      道還款，如葉明道遲不還款，本得實行系爭抵押權以維護
      其權益。惟徐盧採玉未曾實行系爭抵押權，甚至被告係於
      原告提起本件訴訟「後」，始於110 年4 月23日寄發存證
      信函予葉明道及原告，此有被告所提出之存證信函為佐（
      見本院卷第69頁至第70頁），顯見徐盧採玉對於系爭抵押
      權之態度亦甚為消極。被告就此雖辯稱徐儷玲曾代理徐盧
      採玉以電話聯繫葉明道催討，但葉明道均消極避不見面，
      徐盧採玉對於如何拍賣抵押物之法律流程非常陌生，故不
      知也未採取法律行動等語，然倘如被告所辯，葉明道向徐
      儷玲借款之金額，經彙算後達300 萬元，且因當時葉明道
      已無資力還款，方辦理系爭抵押權為擔保，顯見徐儷玲當
      時已有慮及葉明道恐無力還款，而有以不動產作為抵押擔
      保之需求，方辦理系爭抵押權設定。則徐儷玲自應於清償
      期屆至95年5 月30日後，儘速為徐盧採玉辦理拍賣抵押物
      事宜，以利其就葉明道高達300 萬元之欠款能獲得清償，
      否則實喪失於94年間設定系爭抵押權之目的，惟徐儷玲及
      徐盧採玉迄今均未曾辦理，此種消極之作為，顯與一般債
      權人之催討方式有違，益徵葉明道所證「徐儷玲確實未交
      付借款」一節，非毫無可取之處。
    5.是依現有事證，已無從認定徐儷玲有交付借款予葉明道之
      事實。況被告辯稱：因借款之部分資金來源為徐盧採玉，
      徐儷玲有將債權讓予徐盧採玉云云。然被告係提出徐儷玲
      所有之系爭帳戶交易明細作為交付款項之證明，該帳戶既
      為徐儷玲所有，已無從認定有被告所辯資金來源為徐盧採
      玉之情形，證人蔡錦雲又證稱不知有債權讓與之事，則被
      告辯稱徐儷玲已將對葉明道之債權讓與徐盧採玉一節，亦
      乏證據可佐，是被告此部分所辯，自不可採。
    6.基上所述，被告所舉證據，無從證明系爭抵押權所擔保之
      債權存在，則原告請求確認系爭抵押權所擔保之債權不存
      在，為有理由，應予准許。
（二）原告得否請求被告就系爭抵押權辦理繼承登記後予以塗銷
      ？
      次按所有人對於妨害其所有權者，得請求除去之。民法第
      767 條第1 項中段定有明文。又抵押權為擔保物權，以擔
      保之債權存在為前提，倘擔保債權並未發生，抵押權即失
      所附麗，縱有抵押權登記，亦屬無效，抵押人得請求塗銷
      （最高法院103 年度台上字第393 號判決要旨參照）。又
      因繼承於登記前已取得不動產物權者，非經登記，不得處
      分其物權，民法第759 條亦有明文，故抵押權縱為自始不
      存在，但既經辦理登記，如於塗銷登記前，登記為抵押權
      之人死亡而發生繼承事實時，繼承人即取得形式上之抵押
      權人地位，自應就該抵押權先辦理繼承登記，始得准許為
      塗銷登記。依前所述，系爭抵押權並無擔保債權存在，則
      系爭抵押權之登記應屬無效，是原告依前開規定，請求被
      告辦理系爭抵押之繼承登記後，予以塗銷系爭抵押權，為
      有理由，應予准許。而原告提起本件訴訟乃因系爭抵押權
      之登記妨礙其對系爭土地所有權之完整性，要難認有何權
      利濫用或違反誠信之情形，被告此部分所辯，亦難採取。
五、綜上所述，原告依民法第767 條第1 項中段規定及繼承之法
    律關係，請求確認系爭抵押權所擔保之債權不存在，並依民
    法第767 條第1 項中段規定及繼承之法律關係，請求被告就
    系爭抵押權辦理繼承登記後，予以塗銷，為有理由，應予准
    許。
六、本件事證已臻明確，兩造其餘主張與攻擊方法及所提證據，
    經審酌後認與本件判決之結果不生影響，爰不逐一論述，並
    此敘明。
七、訴訟費用負擔之依據：民事訴訟法第78條、第85條第2 項。
中    華    民    國  110     年    12    月    9     日
                  民事第三庭  法  官  鄭珮玟
以上正本係照原本作成。
如對本判決上訴，須於判決送達後20日內向本院提出上訴狀。如
委任律師提起上訴者，應一併繳納上訴審裁判費。
中    華    民    國  110     年    12    月    9     日
                              書記官  王芷鈴
┌─────────────────────┐
│附表一： 系爭抵押權之登記內容             │
├─────────────────────┤
│共同擔保地號：高雄市○○區○○段龍小段0002│
│（面積：1平方公尺）、944（面積：24平方公尺│
│）、945（面積：17平方公尺）、946（面積：18│
│平方公尺）地號土地登記順位：第一順位（普通│
│抵押權）登記日期：94年12月14日登記原因：設│
│定收件字號：鹽專字第034620號權利人：徐盧採│
│玉擔保債權總金額：3,000,000元清償日期：95 │
│年5月30日利息（率）：無遲延利息（率）：無 │
│違約金：無債務人及債務額比例：葉明道設定義│
│務人：王潔心                              │
│                                          │
│                                          │
│                                          │
│                                          │
│                                          │
│                                          │
└─────────────────────┘
┌─────────────────────┐
│附表二：被告整理交付借款明細              │
├───┬──────┬──────────┤
│編號  │提領日期    │金額                │
├───┼──────┼──────────┤
│ 1    │92年5月5日  │50萬                │
├───┼──────┼──────────┤
│ 2    │92年9月5日  │13萬                │
├───┼──────┼──────────┤
│ 3    │92年11月5日 │30萬                │
├───┼──────┼──────────┤
│ 4    │92年11月10日│10萬                │
├───┼──────┼──────────┤
│ 5    │92年12月4日 │19萬                │
├───┼──────┼──────────┤
│ 6    │93年2月26日 │26萬                │
├───┼──────┼──────────┤
│ 7    │93年3月16日 │18萬                │
├───┼──────┼──────────┤
│ 8    │93年4月12日 │6萬                 │
├───┼──────┼──────────┤
│ 9    │93年11月2日 │100萬               │
├───┼──────┼──────────┤
│ 10   │93年12月3日 │70萬                │
├───┼──────┼──────────┤
│ 11   │94年3月7日  │23萬                │
├───┼──────┼──────────┤
│ 12   │94年7月5日  │228,000元           │
├───┼──────┼──────────┤
│ 13   │94年9 月5日 │20萬                │
├───┼──────┼──────────┤
│ 14   │94年9月16日 │18萬                │
├───┼──────┼──────────┤
│ 15   │94年9月21日 │132,000元           │
├───┼──────┼──────────┤
│ 16   │94年9月27日 │20萬                │
├───┼──────┼──────────┤
│ 17   │94年10月4日 │60萬                │
├───┼──────┼──────────┤
│ 18   │94年10月14日│50萬                │
├───┼──────┼──────────┤
│ 19   │94年12月5日 │62萬                │
├───┼──────┼──────────┤
│ 20   │94年12月6日 │12萬                │
└───┴──────┴──────────┘